---
title: "Analyse vendanges DADS"
author: "Thomas Vroylandt"
date: "20/11/2019"
output: html_document
---

```{r setup, include=FALSE}
knitr::opts_chunk$set(echo = TRUE)

library(tidyverse)
library(here)
library(gganimate)

# Import
dads_postes <- read_rds(here("data/dads_filtre_05_15.rds"))
```

Intro sur qui compose la PCS au niveau métier, combien d'emploi (postes) cela représente + renvoi à la note méthodologique de fin.

691D : Ouvriers de la viticulture ou de l'arboriculture fruitière

## Deux types d'emplois

On cherche ici à séparer deux types d'emploi dans la PCS :

+ les emplois permanents : on prend les postes non annexes : ils représentent un peu moins de la moitié des emplois mais une forte majorité des jours travaillés ;
+ les emplois saisonniers : on prend les postes annexes. De fait, le constat est inversé.

On va se servir de cette différence dans l'analyse.

```{r diff_emploi}
# % des emplois
dads_postes %>% 
  group_by(annee, FILT) %>% 
  count() %>% 
  group_by(annee) %>% 
  mutate(part_n = n /sum(n)) %>% 
  ungroup()

# On construit des périodes d'emploi
seq_empl <- dads_postes %>% 
  group_by(annee, DATDEB, DATFIN, FILT) %>% 
  count() %>% 
  mutate(n = n * 12)

seq_empl_jour <- tibble(jour = seq(-30, 360, 1)) %>% 
  mutate(join = "1") %>% 
  full_join((seq_empl %>% 
               mutate(join = "1")),
            by = "join") %>% 
  mutate(ind_ok = case_when(jour >= DATDEB & jour <= DATFIN ~ "1",
                            TRUE ~ "0")) %>% 
  filter(ind_ok == "1") %>% 
  group_by(annee, jour, FILT) %>% 
  summarise(n = sum(n))  %>% 
  filter(jour > 0) %>% 
  group_by(annee) %>% 
  mutate(part_n = n / sum(n)) %>% 
  ungroup()

# % des jours travaillés
seq_empl_jour %>% 
  group_by(annee, FILT) %>% 
  summarise(sum(part_n))

# graph
gif_seq_empl_jour <- seq_empl_jour %>% 
  mutate(FILT = fct_recode(FILT,
                           "Annexe" = "2",
                           "Non annexe" = "1"),
         FILT = fct_relevel(FILT,
                            "Annexe", "Non annexe")) %>% 
  ggplot(aes(x = jour, y = part_n * 100, fill = FILT)) +
  geom_area(stat = "identity") +
  transition_time(annee) +
  labs(title = "{frame_time}")

# annee
dads_postes%>% 
  filter(FILT == "2" & annee != 2005) %>% 
  ggplot(aes(x = as.character(annee), y = DATDEB)) +
  geom_boxplot() +
  coord_flip()
```

## Analyse démographique

```{r demographie}
dads_demo <- dads_postes %>%
  mutate(AGE_TR = cut(AGE, breaks = c(0, 15, 19, 23, 27, 31, 35, 39, 
                                      43, 47, 51, 55, 59, 63, 67, 71, 150), 
                      include.lowest = TRUE, right = FALSE,
                      labels = c("00", "19", "23", "27", "31", "35", "39",
                                 "43", "47", "51", "55", "59", "63", "67", "71", "72"))) %>% 
  group_by(annee, SEXE, AGE_TR, FILT) %>% 
  count() %>% 
  mutate(n = n * 12) %>% 
  group_by(annee, FILT) %>% 
  mutate(part_n = n / sum(n) * 100,
         part_n = if_else(SEXE == "2", -part_n, part_n)) %>%
  filter(AGE_TR != "00" & !is.na(AGE_TR)) %>% 
  ungroup()

# Fusion
dads_demo %>% 
  ggplot(aes(x = AGE_TR, y = part_n, fill = SEXE)) +
  geom_bar(stat = "identity", position = "dodge", width = 2) +
  coord_flip() +
  facet_grid(rows = vars(annee), cols = vars(FILT))
```

## Analyse géographique

```{r}
dads_postes%>% 
  filter(FILT == "2" & DEPT %in% c("51", "33", "21", "69", "02", "13")) %>% 
  ggplot(aes(x = DEPT, y = DATDEB)) +
  geom_boxplot() +
  coord_flip()
```


## Analyse de la saisonnalité

```{r saisonnalite}
# On construit des périodes d'emploi
seq_empl <- dads_postes %>% 
  group_by(annee, DATDEB, DATFIN) %>% 
  count() %>% 
  mutate(n = n * 12)

seq_empl_jour <- tibble(jour = seq(-30, 360, 1)) %>% 
  mutate(join = "1") %>% 
  full_join((seq_empl %>% 
               mutate(join = "1")),
            by = "join") %>% 
  mutate(ind_ok = case_when(jour >= DATDEB & jour <= DATFIN ~ "1",
                            TRUE ~ "0")) %>% 
  filter(ind_ok == "1") %>% 
  group_by(annee, jour) %>% 
  summarise(n = sum(n))  %>% 
  filter(jour > 0) %>% 
  group_by(annee) %>% 
  mutate(part_n = n / sum(n)) %>% 
  ungroup()

# graph
seq_empl_jour %>% 
  ggplot(aes(x = jour, y = part_n * 100, color = as.character(annee))) +
  geom_line(lwd = 1)
```


> ## Note méthodologique
>
> Ce que sont les DADS, etc...
> + lien vers le github
>
